【裁判字號】    90,上訴,3629
【裁判日期】    901129
【裁判案由】    違反森林法
【裁判全文】
臺灣高等法院刑事判決                            九十年度上訴字第三六二九號
    上  訴  人  臺灣宜蘭地方法院檢察署檢察官
    被      告  甲○○
右上訴人因被告違反森林法案件，不服臺灣宜蘭地方法院九十年度訴字第二一七號，
中華民國九十年九月二十五日第一審判決（起訴案號：臺灣宜蘭地方法院檢察署九十
年度偵字第九八五號）提起上訴，本院判決如左：
    主  文
上訴駁回。
    理  由
一、公訴意旨略以：被告甲○○意圖為自己不法所有，於民國九十年一月間，在宜蘭
    縣員山鄉○○段冷水坑小段七七、一三一、一三二、一三七號之國有林地上，未
    經許可，擅自僱用不知情工人，以電鋸將一棵大梧桐樹截斷成數段放於地上，又
    以電鋸鋸掉一棵雜木之樹枝後，甲○○自己以鏟子挖取該雜木樹頭（材積約零點
    一立方公尺，重量約一百三十台斤），竊取森林主產物得手後，為搬運贓物，於
    九十年一月十九日十四時許，委請不知情之工人林德利，使用車輛，駕駛車號Ｊ
    Ｂ─一一九三號自用小客車，先載運上開雜木樹頭，運回宜蘭縣員山鄉○○村○
    ○鄰○○路一三一號甲○○住處存放，九十年一月十九日十五時三十分許，為警
    在上址循線查獲，因認被告涉有違反森林法第五十二條第一項第四款、第六款之
    罪嫌。
二、公訴意旨認被告涉有前揭犯嫌，無非以被告供述、證人林德利證述、宜蘭縣警察
    局與宜蘭縣政府相關人員之會勘紀錄及雜木樹頭、現場照片等情，為其主要論據
    。被告甲○○就其以電動鋸子將樹枝鋸掉後再以鏟子將雜木砍伐，委請工人將雜
    木搬回家中，為警查獲雜木樹頭；及在所承租之國有地上有一顆梧桐樹被工人砍
    伐後放置於前揭國有土地上等事實，坦承不諱，惟堅決否認有何竊盜犯行，辯稱
    ：因對於前揭國有地具有承租權，要進行造林，因此方將不要用之樹木砍下，以
    為該等樹木可以自行帶離，因此才將之帶回家中，並不知道帶離樹木要申請許可
    等語。
三、按森林法上之竊取森林主產物罪，係特別之竊盜罪。所謂竊盜行為，係指對於明
    知為他人之物，意圖為自己不法之所有而予以竊取之而言。若誤認為自己所有而
    取之或誤認自己為權利人而收取他人地上之物，均與竊盜罪之構成要件不合。（
    最高法院五十七年度台上字第三五Ｏ九號判決參照）。申言之，刑法竊盜罪係以
    行為人意圖為自己或第三人不法所有，而取他人之物為構成要件，苟行為人主觀
    上欠缺不法所有之意圖，即難遽以該罪相繩，而森林法第五十二條所定之竊取森
    林主副產物罪，其基本之犯罪行為亦為竊盜，自以行為人主觀上具備為自己或第
    三人不法所有之意圖為構成要件，因此判斷行為人是否具有竊取森林主、副產物
    之犯行，仍應探求行為人之主觀犯意，及其外在客觀行為綜合判斷之，至於森林
    法第四十條、第四十五條第一項規定之相關注意事項及申請程序，係行政機關為
    管理國有林地之目的所制訂之規範，因而若地上權人、承租人或其他具有合法使
    用權限之人欠缺不法所有之意圖，僅單純因為砍伐及運輸過程中並未遵循該法所
    制訂之申請程序或主管機關之指定方法為之，乃森林法第五十六條處以新台幣十
    二萬元以上六十萬元以下罰鍰之問題，此乃行政罰之範疇，與刑罰仍屬有異。經
    查：
（一）被告確有承租前揭四筆國有林地以造林，期間自八十八年五月一日起至九十年
      十二月三十一日止，此有被告所提出宜蘭縣員山鄉公所八十八年六月三十日八
      八員鄉農字第七六九Ｏ號函送之台灣省宜蘭縣公有山坡地出租造林契約書（編
      號：宜員解字第○二六號）、宜蘭縣政府八十八年六月二十三日八八府農保字
      第六八三四一號函等件可稽（見原審卷第十六至十九頁），足見被告於前揭國
      有林地確實有使用權限且目前正依據契約進行造林行為。衡以被告依據租地契
      約進行造林計畫，其過程中勢必須對於部分樹木進行砍伐，至其砍伐是否符合
      造林契約或主管機關之規定，涉及有無違反相關行政規定之問題，亦即為行政
      罰之範疇。本案中，被告於造林過程中，所雇用之工人將梧桐樹木砍伐後，將
      之放置於國有林地上固然屬實，但查被告此行為充其量僅能證明其有砍伐行為
      而已，被告辯稱此為造林所需，並無竊取犯意，觀之被告係將砍伐之梧桐樹木
      放置原處，則其所辯尚非全然不可採信。卷查復無積極證據足以證明被告係基
      於意圖為自己不法所有之意思而為，則此一單純之砍伐行為究竟有無不當或是
      否屬於濫伐，應僅屬於行政機關管理之範圍，亦即應交由行政機關判斷其行為
      是否違反雙方間之契約或相關之行政規定之問題，尚與刑罰無涉，難以該罪責
      相繩。
（二）被告雖亦有將前揭國有林地上所砍下之雜木帶離國有地運至住處之事實，惟證
    人即宜蘭縣政府農業局林務課承辦人員林皇烈、李民生、李振昌一致證稱：是
      我們三人經刑警隊通知縣政府後，我們再一同前去會勘，會勘情形如會勘紀錄
      所載，當初縣政府已經核准被告造林，本件被告載運回家中之木材應該是不要
      用的木材，砍下木材沒有問題，但是被告將木材帶離國有地，未向縣政府申請
      搬運許可手續上有失當等語綦詳（見原審卷第三○頁）。於此情形，則被告主
      觀上係認為此一為造林過程中所砍伐下之廢棄樹木，亦即主觀上認為本件行為
      客體已屬於不具有經濟利益之無主物，且認為其承租土地進行造林，對於砍伐
      後之雜木，當然具有處分權限，因而將之帶離國有林地，其於帶離過程中，未
      經向主管機關申請或有違反相關行政規定，如前所述，此應交由行政機關判斷
      之，至於此一誤認具有處分權之行為，就刑法上對於主觀構成要件要素之判斷
      而言，乃欠缺不法所有意圖之行為，亦即與竊盜罪之構成要件尚屬有間。
四、綜上所述，本件被告主觀上誤認其具有處分權而將雜木帶離國有林地之行為，及
    砍伐梧桐樹後置於國有林地上，前述二行為，一則因主觀上誤認之故，與竊盜罪
    之主觀構成要件不合致，一則係主觀上認為本於造林契約所為之行為，二者均欠
    缺不法所有之意圖，均屬於行政機關管理之範疇，尚與刑罰無所關涉。此外，復
    查無其他積極證據足資證明被告確有竊取森林主產物之犯行，原審基此以不能證
    明被告犯罪，而為無罪之諭知，經核並無不合。檢察官上訴意旨略稱：被告上開
    行為與其租地進行造林之計畫不符，嗣後如租地造林之人仿效，則造林之功效將
    大打折扣，水土流失更形嚴重，其可罰性不言可諭，固非無見。然查，被告並無
    竊取犯意，所為縱有不當亦屬行政罰範籌，已如前述，則檢察官以前揭情詞執以
    上訴，為無理由，應予駁回。
據上論斷，應依刑事訴訟法第三百六十八條，判決如主文。
本案經檢察官吳國南到庭執行職務。
中      華      民      國    九十      年     十一     月    二十九    日
                              臺灣高等法院刑事第二十三庭
                                 審判長法  官  黃  瑞  華
                                       法  官  宋      祺
                                       法  官  吳      燦
右正本證明與原本無異。
如不服本判決應於收受送達後十日內向本院提出上訴書狀，其未敘述上訴之理由者並
得於提起上訴後十日內向本院補提理由書（均須按他造當事人之人數附繕本）。
                                       書記官  陳  靜  姿
中      華      民      國    九十      年     十一     月    二十九    日


司法院資訊處製作；財團法人民間司法改革基金會備份。
